臺灣高等法院高雄分院刑事判決　　　　 96年度上訴字第448號
上　訴　人
即　被　告　甲○○
　　　　　　　　　　　押)
選任辯護人　陳正達律師
　　　　　　許惠珠律師
上列上訴人因違反毒品危害防制條例案件，不服臺灣高雄地方法
院95年度訴字第3383號中華民國96年1 月17日第一審判決（起訴
案號：臺灣高雄地方法院檢察署95年度偵字第23198 號），提起
上訴，本院判決如下：
     主  文
上訴駁回。
     事  實
一、甲○○明知愷他命（Ketamine，以下稱K 他命）係毒品危害
    防制條例第2 條第2 項第3 款所定之第三級毒品，依法不得
    販賣。詎於民國95年8 月29日7 時41分許，適有張惠婷以其
    使用之0000000000號行動電話門號撥打友人呂佳玲（綽號「
    小雨」）所使用之0000000000號行動電話門號，欲邀約呂佳
    玲共同施用第三級毒品K 他命，然遭呂佳玲予以拒絕，隨後
    張惠婷再向呂佳玲詢問是否有管道可以購得第三級毒品K 他
    命，呂佳玲即表示另有認識其他朋友亦有施用K 他命之習慣
    ，遂透過呂佳玲之介紹，於同日8 時3 分許，由甲○○先以
    其使用之0000000000號行動電話門號撥打張惠婷前開行動電
    話門號，雙方在電話中約定由張惠婷以新台幣（下同）3 千
    元之價格向甲○○購買重量不詳之第三級毒品K 他命3 包，
    並約定各自前往高雄縣鳳山市○○路、自強路口交易毒品。
    嗣於同日8 時許，甲○○、張惠婷2 人分別依約前往上址路
    口，由甲○○將第三級毒品K 他命3 包交予張惠婷、再由張
    惠婷將現金3 千元交由甲○○收受而販賣既遂。嗣於95 年8
    月31日18時20分許，甲○○在高雄市三民區○○○路、堯山
    街口因騎乘機車違規而遭警攔查，經警於查驗證件時發現其
    非法持有K 他命2 包當場查扣，並扣得甲○○所有且供本件
    販賣毒品犯罪所用之0000000000行動電話1 支及其持有之該
    行動電話門號SIM 卡1 張，始循線查悉上情。
二、案經高雄市政府警察局三民第二分局報請台灣高雄地方法院
    檢察署檢察官偵查起訴。
    理  由
壹、證據能力部分：
  一、被告甲○○於警詢中所為自白具有證據能力：
（一）按被告之自白，須非出於強暴、脅迫、利誘、詐欺或其他
      不正之方法，且與事實相符者，始得採為證據，如被告之
      自白係由於不正之方法，並非自由陳述，即其取得自白之
      程序，已非適法，則不問自白內容是否確與事實相符，因
      其非係適法之證據，即不能採為判決基礎，此據刑事訴訟
      法第156 條第1 項定有明文。然審諸上揭規定禁止以不正
      方法取得被告自白取供之立法目的，乃慮及刑事訴訟之目
      的本在發現實體的真實，使國家得以正確適用刑罰權，藉
      以維護社會秩序及公共安全，惟其手段仍應合法、潔淨、
      公正，方得保障人權。職是，倘有客觀事證足認被告自白
      要非訊問人員逕以違法方式所取得，乃係出於被告自由意
      思而為之，且其自白陳述堪認與事實相符者，縱令訊問程
      序不無輕微瑕疵，仍難謂該自白毫無證據能力可言，合先
      敘明。
（二）本件被告辯稱其在製作警詢筆錄過程中雖未遭到員警刑求
      ，但在製作筆錄之前曾被員警打，其後則有幾位警察扮黑
      臉、幾位扮白臉，所以其就按照員警的意思而陳述云云。
      則被告所為之抗辯乃係於警詢筆錄製作「前」曾遭員警毆
      打之情，並非於製作警詢筆錄過程中遭受員警以不正方式
      取供，從而本院未針對被告警詢錄音帶加以勘驗，且被告
      及辯護人亦捨棄勘驗警詢錄音帶（見本院卷第38頁），合
      先敘明。又被告雖指稱其遭到員警毆打云云，然其於原審
      準備程序中已明確表示無法指陳其究係遭何位員警毆打（
      見原審卷第52、53頁），嗣經原審向高雄市政府警察局三
      民第二分局調取被告於95年8 月31日在該局之錄影帶，惟
      業據該局函覆有關監視器儲存影像僅保存14天，期限屆至
      即由電腦自動更新覆蓋，以致無法提供等情，有該局95年
      12月18日高市警三二分偵字第0950034763號函1 份可證（
      見原審卷第123 、125 頁），從而被告此部分抗辯要屬無
      從調查，是尚難徒以其前揭所辯，即遽認被告在製作筆錄
      之前曾被員警打等情。
（三）再觀乎本件被告乃自願接受夜間訊問，警詢筆錄製作過程
      亦先由承辦員警依刑事訴訟法第95條規定告知權利，於詢
      問過程中亦針對案發過程詳予陳述，並表示係因缺錢要繳
      註冊費才會販賣毒品，除經證人即員警王智弘到庭證述屬
      實外，亦有該次警詢筆錄在卷可稽。嗣於偵查中被告仍坦
      認張惠婷係透過朋友介紹而來找伊等語。蓋以承認犯罪事
      實與否乃涉及將來刑事責任之追訴，而販賣毒品向為我國
      政府所嚴禁並立法嚴格加以處罰，被告為一智慮成熟之成
      年人，且於本件案發前乃就讀於屏東商業技術學院，受有
      相當程度之教育，實無可能甘冒重典而任意虛偽自白其涉
      有非法販賣第三級毒品之情。再承前所述，本件被告警詢
      筆錄製作過程核無不正取供之違法情事，足認其警詢中所
      為自白均係出於任意性始為該等陳述，本院自得採為認定
      事實之證據。
  二、證人張惠婷於警詢之陳述具有證據能力：
      證人張惠婷前於警詢中乃供稱在電話中與被告談妥購買K
      他命3 件（即3 包）為3 千元等語，嗣於原審審理時則改
      稱被告本來說不要算錢、但伊還是堅持云云，是其警詢及
      法院審理時之證述已有前後陳述不符之情形。本院審酌該
      證人警詢之證述相距案發日較近，當時記憶自較深刻，可
      立即反應所知，不致因時隔日久而遺忘案情；且較無來自
      被告同庭在場之壓力，而出於不想生事之指證，或故為迴
      護被告，而事後串謀之可能，甚而恐因其警詢所述將導致
      本身所涉他案受有刑事訴追之虞。綜此以觀，證人張惠婷
      於警詢之證述客觀上應具較可信之特別情況，且為證明犯
      罪事實存否所必要，依刑事訴訟法第159 條之2 規定，其
      警詢證言自有證據能力。
  三、證人張惠婷偵查中之證述亦具有證據能力：
      我國刑事訴訟法規定檢察官乃代表國家偵查犯罪、實施公
      訴，必須對於被告之犯罪事實負舉證之責，並賦予檢察官
      傳喚或拘提被告等強制處分權，依法亦有訊問被告及證人
      之權，且負有客觀性義務，對被告有利情形，亦應予注意
      ，而實務運作時，偵查中檢察官向被告以外之人所取得之
      陳述，原則上均能遵守法律規定，不致違法取供，其可信
      性極高，又證人張惠婷於原審審理中亦證稱其在偵查中所
      言均係出於任意性而為陳述。是以本院審酌該證人於偵查
      中具結證述之際，外部附隨之環境或條件並無不當，是其
      於偵查中向檢察官所為證述自得採為本件之證據。
貳、有罪部分：
一、訊據上訴人即被告（下稱被告）固坦承其於95年8 月29日7
    時許，曾以其使用之0000000000號行動電話門號撥打張惠婷
    所使用0000000000號行動電話門號與之聯絡，且其於上開時
    地，確有將K 他3 包交付張惠婷，並收受張惠婷所交付3000
    元之事實，惟矢口否認有何販賣第三級毒品K 他命予張惠婷
    之犯行，辯稱：我不是販賣K 他命予張惠婷，而是轉讓，雖
    有向張惠婷收取3 千元，並非基於販賣毒品之意思而收受，
    應僅成立轉讓第三級毒品云云。
二、經查：
（一）證人張惠婷於95年8 月29日7 時41分許，先以其使用之00
      00000000號行動電話門號撥打呂佳玲所使用之0000000000
      號行動電話門號，因張惠婷在電話中曾向呂佳玲詢問是否
      可以介紹管道購買K 他命，呂佳玲即表示可幫張惠婷代為
      詢問被告；其後被告乃於同日8 時3 分許，主動以其使用
      之0000000000號行動電話門號撥打張惠婷前開行動電話門
      號（雙方通話時間自8 時3 分10秒起至8 時4 分56秒止）
      等情，業據證人張惠婷、呂佳玲2 人分別於警詢、偵查及
      原審審理中證述屬實，並有卷附證人張惠婷所使用000000
      0000號行動電話通聯紀錄1 份可證，復據被告坦認上情不
      諱，足徵被告此部分自白核與事實相符，是此部分之事實
      ，應堪認定。
（二）證人之陳述有部分前後不符，或相互間有所歧異時，究竟
      何者為可採，法院仍得本其自由心證予以斟酌，非謂一有
      不符或矛盾，即應認其全部均為不可採信，茍其對基本事
      實之陳述，與真實性無礙時，則仍非不得予以採信（最高
      法院93年度台上字第5349號判決意旨參照）。證人張惠婷
      於警詢及偵查中均證稱係透過「小雨」介紹在電話中約定
      以3 件3 千元之價格向被告購買第三級毒品K 他命，並於
      高雄縣鳳山市○○路與自強路口交易等情（見偵卷第16、
      52頁），惟其於原審審理時卻改稱：被告本來說不要算錢
      ，要送給我等語（見原審卷第147 頁），惟其於原審審理
      時仍證稱：我想說那是別人（被告）用錢買的，所以我還
      是給被告錢，依照我平常購買之行情支付，因為我跟被告
      不熟，所以被告收下3 千元，我有跟被告說3 千元是3 件
      K 他的對價，被告有將3 千元收下等語（見原審卷第147
      頁），則證人張惠婷於原審審理時之證述雖與其於警詢及
      偵查時稍有不同，惟對被告確有收下其所交付之3 千元及
      該3 千元是購買K 他之對價等情之證述，卻仍然一致。再
      參諸證人張惠婷於警詢及偵查時所為陳述，因相距案發日
      較近，記憶自較深刻，可立即反應所知，不致因時隔日久
      而遺忘；亦較無來自被告同庭在場之壓力，而出於不想生
      事或故為迴護被告之虞，且其警詢陳述內容與偵查中具結
      後所證述之情節大抵相符，揆諸前揭說明，爰認應以證人
      張惠婷警詢及偵查中所為證述內容較屬真實，故證人張惠
      婷於原審審理時改稱：被告本來說不要算錢，要送給我等
      情，顯係迴護被告之詞。又縱使證人張惠婷於原審審理時
      改稱：被告本來說不要算錢，要送給我等語，惟其於原審
      審理時卻仍證稱：我想說那是別人（被告）用錢買的，所
      以我還是給被告錢，依照我平常購買之行情支付，因為我
      跟被告不熟，所以被告收下3 千元，我有跟被告說3 千元
      是3 件K 他命的對價，被告有將3 千元收下等語（見原審
      卷第14 7頁），則證人張惠婷於原審審理時之證述雖與其
      於警詢及偵查時稍有不同，惟對被告確有收下其所交付之
      3 千元及該3 千元是購買K 他命之對價等情之證述，卻仍
      然一致，而被告於本院審理時亦坦承其將K 他命3 包交付
      證人張惠婷後，有收受證人張惠婷所交付之3 千元（見本
      院卷第37頁），故證人張惠婷確有於上開時地，以3 千元
      之價格向被告購買K 他3 包甚明。
（三）再者，被告於原審中先辯稱：「小雨」有幫張惠婷問我可
      不可以販賣毒品給張惠婷，我拒絕云云（見原審卷第8 頁
      ），並將「被告是否有於上開時地與張惠婷見面，並交付
      K 他命3 包給張惠婷」列為本案之爭點，亦即被告否認有
      於上開時地與張惠婷見面，並交付K 他命3 包給張惠婷（
      見原審卷第52頁），嗣經證人張惠婷於原審作證陳述上情
      明確後，被告於本院才承認其有於上開時地與張惠婷見面
      ，並交付K 他命3 包給張惠婷，亦才改辯稱：其係轉讓K
      他命與張惠婷，並非販賣云云，則其辯解前後不一，已難
      採信。又被告於警詢時供稱：其確實曾在95年8 月29日在
      高雄縣鳳山市○○路、自強路口，以3 件3 千元之價格販
      賣K 他命予張惠婷等語綦詳（見偵卷第7 、8 頁），核與
      證人張惠婷上開證述之情節相符，益證被告確有於上開時
      地，以3 千元之價格販賣K 他3 包予張惠婷無訛。另證人
      呂佳玲於原審審理時證稱：我聽見被告在電話中說要送K
      他命給張惠婷玩等語（見原審卷第101 頁），惟其僅聽見
      被告單方面之應答，無法明確知悉被告與張惠婷間詳細完
      整之對話內容，且被告交付K 他命予張惠婷時，證人呂佳
      玲並不在場，故其之上開證詞無法為被告有利之認定，附
      此敘明。
（四）佐以K 他命乃法定之第三級毒品，物稀價昂，政府一向查
      禁森嚴，被告與張惠婷原本並不認識，更非血緣至親，依
      常理，當無甘冒重典而轉讓K 他命予張惠婷施用之理，是
      被告有營利之意圖無疑。再參以，邇來政府為杜絕毒品氾
      濫，毒害人民甚深，再三宣導教民眾遠離毒品、媒體之報
      導既深且廣，對於毒品之禁絕，應為民眾所熟悉。又政府
      對於查緝施用、轉讓及販賣毒品無不嚴格執行，且販賣毒
      品罪更係重罪，設若無利可圖，衡情一般持有毒品者，當
      不致輕易將持有毒品交付他人。況且，第三級毒品K 他命
      價格不貲，且販賣毒品係違法行為，非可公然為之，亦無
      公定之價格，不論任何包裝，均可任意分裝增減分量，每
      次買賣價量，亦可能隨時依雙方間之關係深淺、資力、需
      求量及對行情之認知、來源是否充裕、查緝是否嚴緊，購
      買者被查獲時供述購買對象之可能性風險之評估等，因而
      異其標準，並機動調整，非可一概而論，是販賣利得除經
      坦承犯行或價量俱臻明確外，委難查得實情，販賣之人從
      價差或量差中牟利方式雖異，其意圖營利之非法販賣行為
      則屬同一。是以本件雖未能明確查知被告購入毒品之實際
      價格為何，然其前揭所為第三級毒品K 他命之有償交易行
      為，除有反證可資認定係基於其他非關圖利之本意外，尚
      難徒因無法查悉其販入之價格，即得逕謂被告主觀上諉無
      營利意圖，而阻卻販賣毒品犯行之追訴。
（五）綜上所述，被告前開所辯，顯係卸責之詞，委無可採。本
      件事證明確，被告販賣第三級毒品之犯行洵堪認定。
三、查K 他命係毒品危害防制條例第2 條第2 項第3 款所定之第
    三級毒品，依法不得販賣、持有。核被告甲○○所為，係違
    反毒品危害防制條例第4 條第3 項之販賣第三級毒品既遂罪
    。
四、不另為無罪部分：
（一）公訴意旨另以：被告另自95年7 月1 日起至同年8 月31日
      止，乃以每10公克8700元之代價，向姓名年籍不詳、綽號
      「發哥」之男子販入不詳數量之第三級毒品K 他命，再將
      之分裝為每公克為1 包，復以每包價格1000至1100元不等
      之價格販賣予不特定之第三人，期間販售至少50公克之K
      他命。因認被告此部分亦違反毒品危害防制條例第4 條第
      3項之販賣第三級毒品罪嫌云云。
（二）按犯罪事實應依證據認定之，無證據不得認定其犯罪事實
      。又不能證明被告犯罪者，應諭知無罪之判決，而被告或
      共犯之自白，不得作為有罪判決之唯一證據，仍應調查其
      他必要之證據，以察其是否與事實相符，刑事訴訟法第15
      4 條第2 項、第301 條第1 項、第156 條第2 項分別定有
      明文。所謂證據，係指足以認定被告確有犯罪行為之積極
      證據而言，該項證據自須適合於被告犯罪事實之認定，始
      得採為斷罪資料。苟積極證據不足為不利於被告事實之認
      定時，即應為有利於被告之認定，更不必有何有利之證據
      ，最高法院29年上字第3105號、30年上字第816 號分別著
      有判例可資參照。公訴人因認被告此部分同涉有販賣第三
      級毒品罪嫌，無非係以被告於警詢中所為之自白為其論據
      ，惟除被告於警詢中所為之自白外，復查無其他事證可資
      佐證被告除前揭有罪部分外，另有其他意圖營利而販入或
      販賣第三級毒品之犯行，參諸前揭條文規定及判例說明，
      其既尚有合理之懷疑存在，無法使本院達到確信其為真實
      之程度，即不得遽為不利於被告之認定，惟公訴人認此部
      分與前開有罪部分具有實質上一罪關係，爰不另為無罪之
      諭知，併予敘明。
五、原審認被告罪證明確，因而適用毒品危害防制條例第4 條第
    3 項、第19條第1 項規定，並審酌被告販賣第三級毒品次數
    僅只1 次，數量尚非甚鉅，與其他販毒集團可輕易獲得厚利
    之情形相較，本案犯罪所生危害尚非重大，惟被告犯罪後猶
    飾詞否認犯行，難見悔意等一切情狀，量處有期徒刑5年8月
    。另說明扣案之上開行動電話1 支，為被告所有，且係供本
    件販賣毒品犯罪所用之物，業據被告及證人張惠婷陳述明確
    ，爰依毒品危害防制條例第19條第1 項前段之規定宣告沒收
    。至行動電話門號SIM 卡1 張，係使用者向電信業者申請租
    用而僅取得其使用權，並非申請使用者所有（最高法院92年
    度台上字第6836號判決意旨參照），故本件扣案行動電話門
    號0000000000號之行動電話門號SIM 卡1 張則不予沒收。又
    刑法沒收之物，雖指原物，但金錢為代替物，重在兌換價值
    ，而不在原物，自難拘泥於沒收原物之理論，認沒收販賣毒
    品所得之金錢，以當場查獲扣押者為限，且毒品危害防制條
    例第19條第1 項係刑法第38條第1 項第3 款、第3 項但書之
    特別規定，政府為肅清毒品，貫徹禁政，既設專條，採義務
    沒收主義，揆諸立法主意旨，當不致有此限制，故販賣毒品
    所得之金錢，苟能認定其係販賣毒品所得之款（例如販毒所
    得之款，業經消費寄託或消費借貸與他人，則應認該販毒所
    得之款仍屬存在），不以當場查獲扣押者為限，此有最高法
    院66年度第8 次刑事庭會議決議可資參照。是依前開決議意
    旨，販賣毒品所得之金錢，無論已否扣案，如仍屬存在，即
    應依法沒收。本件被告販賣第三級毒品得款3 千元一節，已
    如前述，此部分款項雖未扣案，然無證據證明已不存在，仍
    應依毒品危害防制條例第19條第1 項諭知沒收，如全部或一
    部不能沒收時，以其財產抵償之。另毒品危害防制條例第2
    條第2 項規定，毒品依其成癮性、濫用性及對社會危害性分
    為四級，並就製造、運輸、販賣、意圖販賣而持有、以非法
    方法使人施用、引誘他人施用及轉讓不同品項之毒品等行為
    ，分別定其處罰。至施用或持有第三、四級毒品，因其可罰
    性較低，故未設處罰之規定，僅就施用及持有第一、二級毒
    品科以刑罰。惟鑑於第三、四級毒品均係管制藥品，特於同
    條例第11條之1 明定無正當理由，不得擅自持有；第18條第
    1 項後段復規定查獲之第三、四級毒品，無正當理由而擅自
    持有者，沒入銷燬之。從而，依同條例第18條第1 項後段應
    沒入銷燬之毒品，專指查獲施用、持有第三、四級毒品而言
    ；倘係查獲製造、運輸、販賣、意圖販賣而持有、以非法方
    法使人施用、引誘他人施用或轉讓第三、四級毒品，既屬同
    條例相關法條明文規定處罰之犯罪行為，即非該條項應依行
    政程序沒入銷燬之範圍。又同條例第19條第1 項所定「供犯
    罪所用或因犯罪所得之物」，係指犯第4 條至第9 條、第12
    條、第13條或第14條第1 項、第2 項之罪所用或所得之物，
    不包括毒品本身在內，是尚不得援用此項規定為第三、四級
    毒品之沒收依據。以犯第4 條第3 項販賣第三級毒品罪為例
    ，第三級毒品本身為其販賣之標的，非屬供「販賣第三級毒
    品所用之物」；必係遂行販賣該毒品使用之物，始屬「供犯
    罪（犯第四條第三項之販賣第三級毒品罪）所用之物」，其
    理至明。準此，本件被告遭警查獲之際雖併予扣得其所有之
    第三級毒品K 他命2 包，然該等毒品既與前揭販賣第三級毒
    品犯行無涉，亦非屬毒品危害防制條例第18條第1 項所規範
    應予沒收銷燬之毒品，更乏積極事證足認其係被告持有該等
    毒品果係其供犯罪或預備供犯罪所用之物，自非可由本院就
    上開扣案物品逕予以諭知沒收或沒收銷燬，爰均不另予宣告
    沒收或沒收銷燬。其認事用法，核無不合，量刑亦屬允當。
    被告上訴意旨否認犯罪，指摘原判決不當，為無理由，應予
    駁回。
據上論斷，應依刑事訴訟法第368條，判決如主文。
本案經檢察官羅建勛到庭執行職務。
中　　華　　民　　國　　96　　年　　5 　　月　　9 　　日
                  刑事第五庭    審判長法  官  曾永宗
                                      法  官  王伯文
                                      法  官  陳  箐
以上正本證明與原本無異。
如不服本判決應於收受本判決後10日內向本院提出上訴書狀，其
未敘述上訴理由者，並得於提起上訴後10日內向本院補提理由書
狀（均須按他造當事人之人數附繕本）「切勿逕送上級法院」。
中　　華　　民　　國　　96　　年　　5 　　月　　9 　　日
　　　　　　　　　　　　　　　　　　　書記官  魏文常
附錄本判決論罪科刑法條：
毒品危害防制條例第4條
製造、運輸、販賣第一級毒品者，處死刑或無期徒刑；處無期徒
刑者，得併科新臺幣1 千萬元以下罰金。
製造、運輸、販賣第二級毒品者，處無期徒刑或7 年以上有期徒
刑，得併科新臺幣7 百萬元以下罰金。
製造、運輸、販賣第三級毒品者，處5 年以上有期徒刑，得併科
新臺幣5 百萬元以下罰金。
製造、運輸、販賣第四級毒品者，處3 年以上10年以下有期徒刑
，得併科新臺幣3 百萬元以下罰金。
製造、運輸、販賣專供製造或施用毒品之器具者，處1 年以上7
年以下有期徒刑，得併科新臺幣1 百萬元以下罰金。
前五項之未遂犯罰之。
